【裁判字號】    97,重抗,4
【裁判日期】    970529
【裁判案由】    清償借款
【裁判全文】
臺灣高等法院高雄分院民事裁定           97年度重抗字第4號
抗   告   人  戊○○
              丁○○
              丙○○
              乙○○
              甲○○
              己○○
兼共同代理人  庚○○
相   對   人  辛○○
上列當事人間清償借款事件，對於民國97年2 月26日臺灣高雄地
方法院96年度重訴字第159 號所為裁定提起抗告，本院裁定如下
：
    主  文
原裁定關於訴訟費用之裁判部分廢棄。
其餘抗告駁回。
第一審訴訟費用由相對人負擔；抗告訴訟費用由抗告人連帶負擔
二分之一，餘由相對人負擔。
    理  由
一、抗告意旨略以：訴外人謝寶鳳於民國83年間，曾邀同訴外人
    程慶永、程陳蔭為連帶保證人，向訴外人高雄縣鳳山市農會
    （下稱鳳山農會）借款新臺幣（下同）10,000,000元，程慶
    永、程陳蔭業已死亡，伊等固為其繼承人，惟坐落於高雄縣
    鳥松鄉○○段第2 、2-1 地號2 筆土地所有權，於84年間已
    歸相對人所有，並經鳳山農會註記於徵信報告表，伊等拒絕
    繼續擔任提供擔保土地之連帶保證人，即非上開債務之繼受
    人。且上開借款人謝寶鳳係相對人之女，該借款亦均為相對
    人所使用，於86年間因未能清償，由相對人教唆謝寶鳳偽造
    程慶永、程陳蔭之簽名而為續貸，乃為侵權行為，自無保證
    債務存在。嗣於95年12月21日鳳山農會竟將上開債權移轉於
    相對人，相對人應無請求權。又伊等不同意相對人撤回訴訟
    ，乃為積極伸張及防衛權益所必要，可避免另行起訴，以節
    省司法資源，惟原裁定竟認伊等為上開債務之繼受人，認本
    件起訴為既判力效力所及，而以起訴不合法裁定駁回相對人
    之請求，並命伊等負擔訴訟費用3 分之2 ，尚有不當，請求
    廢棄原裁定等語。
二、按訴訟費用之裁判，非對於本案裁判有上訴時，不得聲明不
    服，民事訴訟法第88條定有明文。本件原裁定固以相對人之
    起訴為前支付命令之既判力效力所及，而認相對人起訴不合
    法，以裁定駁回其訴及假執行之聲請，並就訴訟費用命相對
    人負擔3 分之1 ，其餘由抗告人負擔。抗告人提起抗告，其
    內容乃對原裁定認抗告人為前支付命令債務人之繼受人及訴
    訟費用之負擔表示不服，是原裁定自形式上觀之，其主文雖
    對抗告人有利，惟其內容係認定抗告人為前支付命令債務人
    之繼受人，而為程序裁定，並非以實體判決駁回相對人之請
    求，此無異認抗告人應對上開支付命令之債務負給付責任，
    故抗告人認原裁定結果對其不利而提起抗告，並對訴訟費用
    部分不服，自應准許，合先敘明。
三、次按除別有規定外，確定之終局判決就經裁判之訴訟標的，
    有既判力；確定判決，除當事人外，對於訴訟繫屬後為當事
    人之繼受人者，及為當事人或其繼受人占有請求之標的物者
    ，亦有效力；債務人對於支付命令未於法定期間合法提出異
    議者，支付命令與確定判決有同一之效力；而原告之訴，其
    訴訟標的為確定判決之效力所及者，法院應以裁定駁回之，
    民事訴訟法第400 條第1 項、第401 條第1 項、第521 條第
    1 項、第249 條第1 項第7 款分別定有明文。經查：
  (一)相對人主張謝寶鳳於86年6 月21日，邀同程慶永、程陳蔭為
    連帶保證人，向鳳山農會借款10,000,000元，詎謝寶鳳自87
    年1 月21日起，即未按期繳納本息，而由相對人於95年12月
    7 日代謝寶鳳清償借款本金10,000,000元及自87年1 月21日
    起至95年12月7 日起之利息7,988,986 元，本利合計為17,9
    88,986元。嗣經鳳山農會將系爭借款及所承受之一切權利讓
    與相對人，因連帶保證人程慶永、程陳蔭已分別於87年9 月
    3 日、90年1 月16日死亡，抗告人為其2 人之繼承人，且未
    於法定期限內為拋棄或限定繼承，自應承受程陳蔭、程慶永
    財產上之一切權利義務，而與謝寶鳳就系爭借款負連帶清償
    責任，相對人並已將鳳山農會讓與債權之事實通知抗告人，
    爰依消費借貸、連帶保證及繼承之法律關係，請求抗告人應
    連帶給付相對人17,988,986元，及其中10,000,000元自95年
    12月8 日起至清償日止，按年息9%計算之利息，並願供擔保
    ，請准宣告假執行。
  (二)惟鳳山農會曾於86年6 月21日以謝寶鳳向其借款10,000,000
    元，程慶永與程陳蔭則為系爭借款之連帶保證人，因未依約
    清償，乃向台灣高雄地方法院（下稱高雄地院）對謝寶鳳、
    程慶永、程陳蔭聲請核發支付命令，經核發87年度促字第24
    325 號支付命令，命謝寶鳳、程慶永、程陳蔭應連帶給付10
    ,000,000 元 ，及自87年1 月21日起至至清償日止，按年息
    9%計算之利息，並自87年2 月22日起至清償日止，逾期6 個
    月以內者，按上開利率10 %，逾期超過6 個月者，按上開利
    率20% 計算之違約金，該支付命令並於87年8 月31日確定等
    情，此經原審核閱該支付命令卷，有該支付命令、支付命令
    聲請狀、借據各1 份附於該卷可稽，並有鳳山農會向高雄地
    院聲請強制執行無效果，經核發之債權憑證可憑（原審卷第
    224 至225 頁）。揆諸前揭說明，因確定之支付命令與確定
    判決有同一之效力，是以，鳳山農會對謝寶鳳、程慶永、程
    陳蔭基於消費借貸與連帶保證之法律關係所生之本金與利息
    請求權，即因支付命令確定而有既判力。
  (三)又程慶永、程陳蔭分別於87年9 月3 日、90年1 月16日死亡
    ，而抗告人均為程慶永、程陳蔭所生之子女，復均未於法定
    期限內為拋棄或限定繼承，有戶籍謄本9 份、高雄地院96年
    1 月18日、同月25日函各1 份可證（原審卷第7 至17頁），
    程慶永、程陳蔭於支付命令確定後始死亡，抗告人又為其2
    人之繼承人，依民法第1148條第1 項規定，應概括繼受程慶
    永、程陳蔭之權利與義務，均為民事訴訟法第401 條第1 項
    所稱之繼受人，而為該確定支付命令之既判力所及。
  (四)再者，鳳山農會因相對人代償本金利息合計17,988,986元，
    已將其基於消費借貸之法律關係對謝寶鳳所生之本金債權10
    ,000,000 元 ，及自87年1 月2 日起至95年12月7 日止之利
    息債權7,988,986 元讓與相對人，並於95年12月25日、同月
    26日分別將債權讓與之事實通知抗告人等情，有鳳山農會96
    年5 月9 日鳳市農信字第594 號函、債權讓與存證信函通知
    書、讓與債權明細各1 份，以及掛號郵件回執7 紙可憑（原
    審卷第69頁、第18至20頁），而堪認定。又依民法第295 條
    第1 項規定，讓與債權時，該債權之擔保及其他從屬之權利
    ，隨同移轉於受讓人，則為系爭借款擔保之連帶保證債權，
    自應隨同移轉於相對人，從而，相對人受讓鳳山農會依消費
    借貸及連帶保證之法律關係對抗告人之債權，自為確定支付
    命令訴訟標的之特定繼受人，而為確定支付命令效力之主觀
    範圍所及。
  (五)至抗告人所辯坐落於高雄縣鳥松鄉○○段第2 、2-1 地號2
    筆土地所有權，於84年間已歸相對人所有，抗告人拒絕繼續
    擔任提供擔保土地之連帶保證人，並非借款債務之繼受人，
    且上開借款之借款人謝寶鳳係相對人之女，該借款亦均為相
    對人所使用，於86年間因未能清償，由相對人教唆謝寶鳳偽
    造程慶永、程陳蔭之簽名而為續貸，乃為侵權行為，自無連
    帶保證債務存在云云。惟抗告人所述上開事由均發生於支付
    命令確定即87年8 月31日之前，是應受該支付命令效力之拘
    束，自不得主張連帶保證債務不存在。另抗告人請求調取貸
    款契約書，然此無法於本件推翻前支付命令之結果，尚無調
    查之必要。
  (六)基此，本件訴訟標的既與確定支付命令同一，兩造復為確定
    支付命令效力所及，故相對人再行對抗告人起訴，難認合法
    ，且無從補正，自應駁回。至抗告人另請求本院就清償借款
    部分，併案審理債務抵銷、及返還不當得利、侵權行為之損
    害金10,385,646元本息、並免供擔保為假執行之宣告、暨停
    止執行云云，此並非抗告程序所得審究，且本件既因相對人
    之起訴不合法，應駁回其請求，上開事項即無併予審判之餘
    地。
四、又按勝訴人之行為，非為伸張或防衛權利所必要者，法院得
    酌量情形，命勝訴當事人負擔其行為所生費用之全部或一部
    ；而相對人於第一審言詞辯論終結前撤回者，得於撤回後3
    個月內聲請退還該審級所繳裁判費3 分之2 ，民事訴訟法第
    81條第1 款、第83條第1 項分別定有明文。又相對人於判決
    確定前，得撤回其訴之全部或一部；但抗告人已為本案之言
    詞辯論者，應得其同意，民事訴訟法第262 條第1 項亦有明
    文。惟查：抗告人於96年8 月16日共同具狀就相對人起訴主
    張之訴訟標的法律關係為陳述後，相對人始於同年12月28日
    具狀撤回起訴，抗告人並於97年1 月16日法定期間內共同具
    狀表示不同意相對人撤回等語，有民事答辯狀、民事撤回起
    訴暨聲請退還裁判費狀、民事聲明異議狀各1 份在卷可參（
    原審卷第159 至161 頁、第222 至223 頁、第228 至229 頁
    ），依前揭說明，相對人撤回起訴，既未徵得抗告人之同意
    ，自不生訴訟繫屬消滅之效力，固不待言。然依相對人上開
    民事撤回起訴暨聲請退還裁判費狀所載，其係認抗告人為前
    支付命令債務人程慶永、程陳蔭之繼受人，為該支付命令效
    力所及，而認無起訴之必要，始撤回起訴，而抗告人則否認
    應負給付責任，故不同意相對人之撤回，是以，相對人之撤
    回起訴形式上雖對抗告人有利，實係基於相對人應負擔支付
    命令所載之債務，是抗告人為防禦其權利所必要，而不同意
    相對人撤回，並就實體法律關係為抗辯，請求法院以實體判
    決駁回相對人之請求，乃為正當權利之行使，法院自應就抗
    告人是否為確定支付命令債務人之繼受人調查審認，始得判
    斷抗告人是否為既判力效力所及，縱審理結果仍對抗告人不
    利，亦難謂係行無益之訴訟程序。從而，相對人因未能撤回
    起訴，受有無法退還裁判費3 分之2 之不利益，自不得歸責
    於抗告人而由抗告人負擔，應由敗訴之相對人負擔。
五、綜上所述，本件訴訟標的既為前確定支付命令效力所及，相
    對人再行對抗告人起訴，難認合法，且無從補正，自應裁定
    駁回。相對人之訴既經駁回，則其假執行之聲請即失所附麗
    ，亦應予以駁回，相對人既受敗訴之裁定，訴訟費用自應由
    相對人負擔。原裁定因而駁回相對人之訴及假執行之聲請，
    並無違誤，抗告人就此部分之抗告，並無理由，應駁回其抗
    告。又原裁定就訴訟費用命相對人負擔3 分之1 ，其餘3 分
    之2 由抗告人負擔，尚有未合，抗告意旨就此部分指摘原裁
    定不當，為有理由，應由本院廢棄原裁定關於訴訟費用部分
    ，自為裁定如主文第3 項前段所示。
據上論結，本件抗告為一部有理由，一部無理由，依民事訴訟法
第495 條之1 第1 項、第449 條第1 項、第492 條、第95條、第
79條、第85條第2 項，裁定如主文。
中    華    民    國    97    年    5     月    29    日
                            民事第五庭
                                審判長法官  蔡明宛
                                法      官  曾錦昌
                                法      官  魏式璧
以上正本證明與原本無異。
如不服本裁定應於送達後10日內向本院提出再抗告狀 (並按他造
當事人之人數附繕本)， 並繳納再抗告費新臺幣1000 元。
再為抗告應以適用法規顯有錯誤為理由，並經本院之許可，該許
可以原裁定所涉及之法律見解具有原則上之重要性者為限，並委
任律師為代理人。
中    華    民    國    97    年    5     月    29    日
                                書  記  官  林明威
附註：
抗告人之配偶、三親等內之血親、二親等內之姻親，或抗告人為
法人、中央或地方機關時，其所屬專任人員具有律師資格並經法
院認適當者，亦得為第三審代理人。
抗告人或其法定代理人具有律師資格者及前項情形，應於提起抗
告或委任時釋明之。


司法院資訊處製作；財團法人民間司法改革基金會備份。
